臺灣苗栗地方法院民事判決　　　　　　　　　　　　　　　　　九十二年度簡上字第七九號
　　上　訴　人　苗栗縣大湖地區農會
　　法定代理人　乙○○
　　訴訟代理人　己○○
　　　　　　　　庚○○
　　被上訴人　　丁○○
　　訴訟代理人　戊○○
右當事人間請求返還不當得利事件，上訴人對於民國八十九年六月三十日本院苗栗簡
易庭九十二年度苗簡字第三九一號第一審判決提起上訴，本院於民國九十三年九月二
十九日辯論終結，判決如下：
    主    文
上訴駁回。
第二審訴訟費用由上訴人負擔。
    事    實
甲、上訴人方面：
一、聲明：
  (一)原判決廢棄。
  (二)駁回被上訴人在第一審簡易之訴。
二、陳述：除與原判決記載相同者，予以引用之外，補稱：
  (一)本件上訴人僅因被上訴人欲購買訴外人甲○○所有之土地，受被上訴人與甲○○
    委託暫為保管該二人所訂立之買賣契約成立生效時之價金新臺幣（下同）五十萬
    元，又前開五十萬元涉及被上訴人與甲○○兩造間之法律關係為何，而被上訴人
    與甲○○均曾單獨向上訴人請求返還前開五十萬元，上訴人均表示任一方須提出
    他造簽具同意對方領回之同意書，或由被上訴人與甲○○雙方會同辦理始可領回
    前開五十萬元，惟該二人均未到上訴人處為明確處理，而上訴人亦無權決定應歸
    還何人，上訴人自始並無為自己不法所有之意圖，亦未侵占為己有，何來不當得
    利。
  (二)被上訴人與甲○○就解除契約與否或前開五十萬元之歸屬有爭執，應自行協調處
    理，或依法律途徑經法院判決確定前開五十萬元之歸屬，始為恰當。上訴人只是
    保管人，並未收取任何管理費用，如雙方達成和解，或經判決確定歸屬，上訴人
    自當由其領回前開五十萬元，惟利息部分上訴人並無給付之義務。
  (三)前開五十萬元經丙○○向鈞院提起返還不當得利訴訟，經鈞院八十九年度苗簡字
    第二七九號判決認定前開五十萬元係丙○○、被上訴人雙方同意存入抵償丙○○
    向上訴人貸款備繳息之用，因此被上訴人不得為不同之主張。
  (四)被上訴人自認前開五十萬元係由上訴人抵繳丙○○之債務，則上訴人有隨時主張
    抵繳丙○○欠息債務之權利，上訴人並未與被上訴人或丙○○約定於其等間買賣
    契約不成立時應返還前開五十萬元之事實，故縱其等買賣契約不成立，上訴人亦
    無返還之義務，前開五十萬元係由田兒仙帳戶內領出交上訴人作為丙○○繳貸款
    息，上訴人不知該款項為丙○○所有，或係被上訴人交丙○○存入田兒仙帳號，
    上訴人僅接受款項作為清償丙○○債務，被上訴人既同意前開五十萬元償還丙○○債務，則被上訴人承擔丙○○之五十萬元債務，依民法第三百條規定，於被上
    訴人同意承擔丙○○債務時，債務移轉被上訴人，故縱前開五十萬元為被上訴人
    所有，已因被上訴人承擔債務，而不得主張上訴人不當得利而請求返還，上訴人
    係因受償而取得該五十萬元。再者，被上訴人主張係代償丙○○債務之契約，上
    訴人表示同意，並未拒絕被上訴人代償，被上訴人不得主張終止代償契約。
三、證據：除援用第一審所提證據外，另提出本院八十九年度苗簡字第二七九號民事
    判決一份為證，並聲請訊問證人甲○○、丙○○及謝松森。
乙、被上訴人方面：
一、聲明：駁回上訴。
二、陳述：除與原判決記載相同者，予以引用之外，補稱：
  (一)不當得利之成立與否與是否基於為自己不法所有之意圖或是否為侵占並無關聯。
    且上訴人係本於與被上訴人所訂附停止條件充償契約之委託，而自被上訴人處收
    取並保管購買土地用之訂金五十萬元，上訴人收取保管上開五十萬元，當屬有法
    律上之原因，惟於鄧木生拒絕出售以訂金充償丙○○積欠利息之停止條件確定不
    成就時，上訴人即喪失繼續持有前開五十萬元之法律上原因，前開五十萬元即應
    退還被上訴人，則上訴人拒不退還，仍坐享持有前開五十萬元之利益，致被上訴
    人受有無法使用該款之損害，自屬不當得利。
  (二)上訴人因收受被上訴人交付之五十萬元而給被上訴人收入傳票收據一張，依該傳
    票摘要欄「丁○○存入充償丙○○伍佰伍拾萬元該筆貸款備繳息」之記載，明確
    顯示該五十萬元係被上訴人一人所交付，並非被上訴人與甲○○或其配偶丙○○
    所共同交付，丙○○僅係於條件成就時享有以該款充償其利息債務之受益第三人
    ，亦即甲○○及丙○○均非附條件代償契約委託上訴人保管訂金之訂約人。
  (三)基於上開附條件充償契約之約定，前開五十萬元訂金係由被上訴人委由上訴人保
    管，於土地買賣成立時，成為土地價金之一部分而由上訴人直接充償丙○○所積
    欠之貸款利息，反之於土地所有權人鄧木生不賣時，依預約單第十條之約定，土
    地買賣預約之出賣人甲○○即喪失對訂金之權利，對前開五十萬元即無置喙餘地
    ，在充償貸款利息之條件不成就之情形下，丙○○亦喪失受償之前提，就前開五
    十萬元之退還亦無任何可得主張之權利。
  (四)被上訴人訴請上訴人給付以年利率百分之五計算之利息部分，係法定遲延利息，
    並非約定利息，與前開五十萬元存放於上訴人處有無計息與否無涉。上訴人於八
    十八年五月十日下午拒絕被上訴人取款之請求，即屬給付遲延而違約，被上訴人
    依法請求自次日即八十八年五月十一日起依年利率百分之五計算之法定遲延利息
    ，於法有據。
三、證據：援用第一審所提證據。
丙、本院依職權調閱本院八十九年度苗簡字第五八二號、八十九年度簡字第二七九號
    、八十九年度簡上字第五五號民事案卷，並請上訴人提出前開五十萬元之取款憑
    條、收入傳票。
    理    由
一、本件被上訴人起訴主張：被上訴人於八十八年四月二十六日向訴外人甲○○預約
    購買甲○○與訴外人鄧木生合夥購入、登記於鄧木生名下之土地，而交付給甲○○五十萬元訂金，至八十八年五月十日上午甲○○同意將前開五十萬元訂金退還
    被上訴人，在上訴人之信用部主任謝松森建議下，由被上訴人將前開五十萬元以
    備為充償甲○○之配偶即訴外人丙○○積欠上訴人貸款利息之性質存入上訴人之
    預收款帳戶內，再視鄧木生親自出面洽談買賣之結果決定前開五十萬元充償利息
    或退還被上訴人，嗣因前開五十萬元替丙○○充償利息之條件確定不成就，為此
    依不當得利返還請求權提起本件訴訟。
二、上訴人則以：其係受被上訴人與甲○○共同委託暫為保管前開五十萬元，因被上
    訴人與甲○○就解除上開買賣契約與否或前開五十萬元之歸屬有爭執，只要被上
    訴人與甲○○達成和解，或經判決確定歸屬，上訴人自當由其領回前開五十萬元
    ，惟利息部分上訴人並無給付之義務。前開五十萬元經丙○○向本院提起返還不
    當得利訴訟，經本院八十九年度苗簡字第二七九號判決認定前開五十萬元係丙○○、被上訴人雙方同意存入抵償丙○○向上訴人貸款備繳息之用，因此被上訴人
    不得為不同之主張。又被上訴人既同意前開五十萬元償還丙○○債務，則被上訴
    人已承擔丙○○之五十萬元債務，依民法第三百條規定，於被上訴人同意承擔丙○○債務時，債務移轉被上訴人，故縱前開五十萬元為被上訴人所有，已因被上
    訴人承擔債務，而不得主張上訴人不當得利而請求返還，上訴人係因受償而取得
    該五十萬元。再者，被上訴人主張係代償丙○○債務之契約，上訴人表示同意，
    並未拒絕被上訴人代償，被上訴人不得主張終止代償契約等語置辯。
三、被上訴人主張：
  (一)被上訴人於八十八年四月二十六日與甲○○訂立土地買賣預約單，預約購買甲○○與鄧木生合夥購入、登記於鄧木生名下之苗栗縣大湖鄉○○段第一三二九之九
    地號土地，由被上訴人支付甲○○五十萬元為訂金。
  (二)甲○○邀同丙○○及鄧木生，與被上訴人及被上訴人之夫戊○○，於八十八年五
    月十日上午共同前往上訴人處協商，甲○○當場自其女兒田兒仙在農會之帳戶內
    ，提領現金五十萬元，後上訴人經被上訴人與丙○○之同意於收入傳票摘要欄記
    載「丁○○存入充償丙○○伍佰伍拾萬該筆貸款備繳息」而存入上訴人之預收款
    項帳戶。
  (三)上訴人現尚占有前開五十萬元款項，尚未抵償上訴人對丙○○之抵押債權。
    前開事實，為兩造所不爭執（見本院卷第五五、五六頁之準備程序筆錄），且有
    預約單、上訴人收入傳票、取款憑條等件（見原審卷第十四至十六頁、本院卷第
    四九、五十頁）在卷可稽，自堪信為真實。
四、本件被上訴人起訴主張前開五十萬元係其委由上訴人保管，於土地買賣契約成立
    時，前開五十萬元成為土地價金之一部分，而由上訴人直接充償丙○○積欠之貸
    款利息，若鄧木生不賣時，甲○○即喪失價金之權利，丙○○亦喪失受償之權利
    ，故被上訴人與上訴人間成立附條件之委託代償契約，惟經上訴人以前揭情詞置
    辯。經本院於九十三年四月二十二日協同兩造整理並協議簡化本件之爭點為：系
    爭委託代償契約之契約相對人為何人？被上訴人欲取回前開五十萬元，應否經丙○○會同辦理或同意？（見本院卷五六頁之準備程序筆錄）茲分述如下：
  (一)按解釋契約，固須探求當事人立約時之真意，不能拘泥於契約之文字，但契約文
    字業已表示當事人真意，無須別事探求者，即不得反捨契約文字而更為曲解（最
    高法院十七年上字第一一一八號判例意旨參照）。所謂當事人之真意，不是指當
    事人主觀內心之意思，而是從意思表示受領人立場去認定之「客觀表示價值」。
  (二)查：
  1.兩造均不爭執甲○○邀同丙○○、鄧木生、被上訴人及被上訴人之夫戊○○，於
    八十八年五月十日上午共同前往上訴人處協商，甲○○當場自其女兒田兒仙在農
    會之帳戶內，提領現金五十萬元，上訴人經被上訴人與丙○○之同意於前開傳票
    摘要欄記載「丁○○存入充償丙○○伍佰伍拾萬該筆貸款備繳息」，將前開五十
    萬元存入上訴人之預收款項帳戶等情，已如前述，而受訴訟告知人丙○○於原審
    言詞辯論時亦稱：伊將錢存在女兒田兒仙在上訴人之帳戶內，並拿印章取款五十
    萬元等語明確，復有取款憑條影本附卷可稽，顯見前開五十萬元確係經丙○○、
    甲○○同意下從田兒仙帳戶領取出。
  2.證人即之前擔任上訴人信用部主任之謝松森到院證稱：當天被上訴人、丙○○、
    甲○○與被上訴人的一些朋友因為要買農會的抵押品而至上訴人處，伊表示如果
    他們把貸款本息繳清，就同意他們買賣，之後他們就到另一間房間達成買賣協議
    ，他們出來之後共同告知我可否將一筆錢存在農會當作貸款的本息，並沒有附條
    件，之後是主辦人帶他們去辦錢的收付，事後他們就拿了一張傳票來，伊當場將
    上面的字唸了一遍，他們都沒有意見，當天下午他們又分別來向上訴人領回該筆
    款項，伊向主辦人表示當初既然是共同委託處理，自然不可以由他們分別取回，
    且他們亦分別告知我，不可讓對方取回等語明確，證人即上訴人之職員己○○亦
    證稱當時是被上訴人、丙○○、甲○○要求伊在傳票上寫「丁○○存入充償丙○○伍佰伍拾萬元該筆貸款備繳息」等字，當時伊有亮傳票，他們都同意伊這樣寫
    等語明確（以上均見本院卷九十三年五月十八日準備程序筆錄）。是依該二證人
    所述，當天傳票之記載係經過在場之被上訴人、丙○○、甲○○等人之同意，至
    於是否共同委託一節，證人謝松森僅表示係被上訴人、丙○○、甲○○談好之後
    共同告知將前開五十萬元存入，而證人己○○亦係依照甲○○、丙○○、被上訴
    人之指示在傳票上摘要欄填載上開文字，但尚不足以證明當時在場之丙○○、被
    上訴人、甲○○或者上訴人之真意係由被上訴人、丙○○共同委託前開五十萬元
    交由上訴人保管。
  3.而證人甲○○固於本院九十三年五月十八日準備程序時到庭證稱當時是表示要將
    五十萬元訂金拿去繳貸款，因此才將從田兒仙帳戶內領取五十萬元，並轉入繳息
    ，但並未拿任何收據，當時己○○並未拿傳票給大家看等語，受訴訟告知人丙○○亦於原審到庭陳稱前開五十萬元當時係交付上訴人繳息，當場有看見己○○輸
    入電腦繳掉等語，惟依證人甲○○及丙○○所述當時自田兒仙帳戶領取前開五十
    萬元係用以給付丙○○應繳納上訴人之利息，衡情應會要求上訴人同時交付繳息
    收據或證明，豈可能未領取任何繳納利息之憑據即離去，有違常理，且兩造均不
    爭執前開五十萬元係存入上訴人之預收款帳戶內，尚未充償丙○○貸款之利息，
    且倘如該二人所述前開五十萬元之領出僅係單純要繳交丙○○積欠之貸款利息，
    逕由田兒仙帳戶內轉帳繳交即可，何須再費事記載前開收入傳票摘要欄上之文字
    ，是該二人所稱前開五十萬元已轉入繳交丙○○貸款利息云云，並不實在，佐以
    證人甲○○、丙○○為夫妻，並且對於前開買賣契約、五十萬元訂金均有利害關
    係，為共同取得前開五十萬元之利益，所為證述顯有偏頗之虞，自無足採。
  4.依上訴人製作之收入傳票既載明「丁○○存入充償丙○○伍佰伍拾萬該筆貸款備
    繳息」等語，而非記載「丁○○、丙○○共同存入．．．」，並經上訴人之職員
    己○○向被上訴人、丙○○、甲○○等全體提示且同意前開記載後，始將該收入
    傳票收據交由被上訴人保管，是自上訴人製作之前開傳票內容，參以傳票經全體
    同意而後開立收據交予上訴人等情觀之，且無其他證據足以認定當時係由被上訴
    人及丙○○共同存入前開五十萬元，故認前開五十萬元應係由被上訴人一人存入
    委由上訴人保管，其目的僅係作為代償丙○○貸款利息之預備，此徵之前開收入
    傳票上載「備繳息」等語自明。至於前開傳票內「．．．充償丙○○貸款伍佰伍
    拾萬貸款備繳息」僅表示丙○○係受充償利益之第三人，而非立於委託保管人之
    地位，且丙○○並非前開買賣契約之當事人，自非前開五十萬元訂金之主體，縱
    有共同委託情事，亦應記載買賣契約之當事人即甲○○為共同存款人，而非單純
    受利益之第三人丙○○，上訴人先稱係由甲○○與被上訴人共同委託，後又稱丙○○與被上訴人共同委任，所述前後矛盾，又無法舉證以實其說，無法採信。
  5.上訴人雖以前開五十萬元經丙○○向本院提起返還存款訴訟，經本院八十九年度
    苗簡字第二七九號判決認定前開五十萬元係被上訴人、丙○○共同存入，故被上
    訴人不得再為不同之主張云云，然查，丙○○對於上訴人提起返還存款訴訟，固
    經本院苗栗簡易庭八十九年度苗簡字第二七九號判決駁回丙○○之訴，惟經丙○○提起上訴後，於九十二年七月二十一日當庭撤回起訴等情，經本院依職權調閱
    本院八十九年度簡上字第五五號、苗栗簡易庭八十九年度苗簡字第二七九號返還
    存款案卷查核屬實，依民事訴訟法第二百六十三條規定，訴經撤回者，視同未起
    訴，丙○○在本院第二審程序中撤回其訴，第一審法院所為之裁判，亦因其撤回
    而當然失效，該判決自無既判力或爭點效可言，故上訴人此部份辯解亦無可採。
  6.此外，上訴人復未提出其他證據證明係由被上訴人、丙○○共同交付前開五十萬
    元委託上訴人保管。故前開五十萬元係由被上訴人以「充償丙○○五百五十萬該
    筆貸款備繳息」名義存入上訴人預收款帳戶無訛，其用途則係為預備充償丙○○
    貸款利息用，是前開委託代償契約應係存在兩造間之事實，應堪認定。
  (三)按當事人之任何一方，得隨時終止委任契約，民法第五百四十九條定有明文。又
    所謂不當得利，係指無法律上原因而受利益，致他人受損害者，或雖有法律上之
    原因，而其後已不存在者，亦經民法第一百七十九條所明定。故不當得利之成立
    要件為：(一)受有利益、(二)致他人受損害、(三)無法律上原因，至於是否基於為自己
    不法所有之意圖或是否為侵占，在所不論。上訴人自承前開五十萬元款項目前在
    預收款項帳戶內，尚未抵償丙○○之欠款或上訴人對丙○○之抵押權，足認上訴
    人仍占有前開五十萬元，且上訴人亦不爭執被上訴人於八十八年五月十日下午即
    前往上訴人處要求上訴人返還前開五十萬元，足認被上訴人已有終止系爭委託代
    償契約之意，而前開委託代償契約既係存在兩造間，被上訴人終止系爭委託代償
    契約，並無須會同丙○○或經丙○○之同意，且被上訴人終止前開委託代償契約
    後，上訴人即喪失其受領前開五十萬元之法律上原因，自應將前開五十萬元返還
    被上訴人。至於前開委託代償契約是否附有停止條件並不影響被上訴人得在上訴
    人已為委任事務前隨時終止之權利，故是否附有停止條件，與本件判決結果並無
    直接關係，則不再論述。
五、按遲延之債務，以支付金錢為標的者，債權人得請求依法定利率計算之遲延利息
    ；受領人於受領時，知無法律上之原因或其後知之者，應將受領時所得之利益，
    或知無法律上之原因時所現存之利益，附加利息，一併償還，民法第二百三十二
    條第一項本文、第一百八十二條第二項分別定有明文。上訴人於八十八年五月十
    日下午即拒絕被上訴人取回前開五十萬元之請求，揆之前開規定，被上訴人請求
    上訴人返還前開五十萬元，及自翌日即八十八年五月十一日起至清償日止按年利
    率百分之五計算之法定遲延利息，於法尚無不合。
六、綜上所述，本件被上訴人基於不當得利返還請求權，請求上訴人給付五十萬元，
    及自八十八年五月十一日起至按年利率百分之五計算之法定遲延利息，為有理由
    ，應予准許。是則原審判命上訴人如數給付，並依職權宣告假執行，於法並無違
    誤。上訴意旨指摘原判決不當，求予廢棄改判，為無理由，應予駁回其上訴。
七、據上論結，本件上訴為無理由，依民事訴訟法第四百三十六條之一第三項、第四
    百四十九條第一項、第七十八條，判決如主文。
中　　　華　　　民　　　國　　九十三　　年　　　十　　　月　 　十三 　　日
                                  臺灣苗栗地方法院民事庭
                                  審判長法      官    黃佩韻
                                        法      官    曾明玉
                                        法      官    沈佳宜
正本證明與原本無異
本件不得上訴
中　　　華　　　民　　　國　　九十三　　年　　　十　　　月　　 十三　 　日
                                        法院書記官    李惠雯
